---
title: "Exercício computacional - parte 2"
author: "Gabriel Sanábio Mazzetti Affonso"
date: today
format: 
  html:
    toc: true
    theme: cosmos
    embed-resources: true
    code-fold: true
editor: visual
---

# Exemplo 1: Exponencial

$H_0: \theta = 50 \ \text{vs} \ H_1: \theta = 100$

\textbf{Nota de aula:} Rejeita-se $H_0$ se $\sum_{i=1}^{n} X_i > k'$.

## a) Gerar amostra sob H0

```{r}
set.seed(666) 
alpha <- 0.05
n <- 100
theta_h0 <- 50
theta_h1 <- 100

dados_exp <- rexp(n, rate = 1/theta_h0)
```

## b) Estatística do Teste (Soma observada)

```{r}
estat_obs_exp <- sum(dados_exp)
```

## c) Método Tradicional (Região Crítica)

Sob $H_0$, a soma de $n$ exponenciais segue uma distribuição `Gama(shape=n, scale=theta_h0)`.
Como $H_1$ > $H_0$, rejeitamos para valores GRANDES da soma (cauda direita)

```{r}
rc_critico_exp <- qgamma(1 - alpha, shape = n, scale = theta_h0)
```

## d) P-valor

Probabilidade de observar uma soma tão ou mais extrema que a observada, sob $H_0$.

```{r}
p_valor_exp <- 1 - pgamma(estat_obs_exp, shape = n, scale = theta_h0)
```

## Resultados

```{r}
cat("\n--- RESULTADOS EXEMPLO 1 (EXPONENCIAL) ---\n")
cat("Hipóteses: H0: theta=50 vs H1: theta=100\n")
cat("Amostra gerada sob H0 (espera-se NÃO rejeitar)\n")
cat("Estatística Observada (Soma):", round(estat_obs_exp, 2), "\n")
cat("Valor Crítico (Rc):", round(rc_critico_exp, 2), "\n")
cat("P-valor:", format(p_valor_exp, digits=4), "\n")
```

## Decisão 

```{r}
if(p_valor_exp < alpha) {
  cat("DECISÃO: Rejeitar H0 (Erro Tipo I cometido, pois a amostra veio de H0)\n")
} else {
  cat("DECISÃO: Não Rejeitar H0 (Decisão Correta)\n")
}
```

# Exemplo 2: Bernoulli

$H_0: \theta = 0.5 \ \text{vs} \ H_1: \theta = 0.7$

\textbf{Nota de aula:} Rejeita-se $H_0$ se $\sum_{i=1}^{n} X_i \ge k'$.

## a) Gerar amostra sob $H_1$ ($\theta$ = 0.7)

```{r}
p_h0 <- 0.5
p_h1 <- 0.7
dados_bern <- rbinom(n, size = 1, prob = p_h1)
```

## b) Estatística do Teste (Soma observada = número de sucessos)

```{r}
estat_obs_bern <- sum(dados_bern)
```


## c) Método Tradicional (Região Crítica)

Sob $H_0$, a soma segue `Binomial(n, p_h0)`.
Como $H_1$ > $H_0$, rejeitamos para valores GRANDES na cauda direita.
Nota: Em discretas, o tamanho exato $\alpha$ nem sempre existe, usamos a aproximação conservadora ou o menor inteiro tal que $P(X \ge k) \le \alpha$.

```{r}
rc_critico_bern <- qbinom(1 - alpha, size = n, prob = p_h0)

#queremos k tal que P(Soma >= k | H0) <= 0.05
#o qbinom retorna o quantil inferior, vamos confirmar o corte:
while(pbinom(rc_critico_bern - 1, n, p_h0, lower.tail = FALSE) > alpha) {
  rc_critico_bern <- rc_critico_bern + 1
}
```

## d) P-valor

P(Soma >= estat_obs | $H_0$)

```{r}
p_valor_bern <- pbinom(estat_obs_bern - 1, size = n, prob = p_h0, lower.tail = FALSE)
```

## Resultados 

```{r}
cat("\n--- RESULTADOS EXEMPLO 2 (BERNOULLI) ---\n")
cat("Hipóteses: H0: theta=0.5 vs H1: theta=0.7\n")
cat("Amostra gerada sob H1 (espera-se REJEITAR H0)\n")
cat("Estatística Observada (Sucessos):", estat_obs_bern, "\n")
cat("Valor Crítico (Rc): >=", rc_critico_bern, "\n")
cat("P-valor:", format(p_valor_bern, digits=4), "\n")
```

## Decisão

```{r}
if(p_valor_bern < alpha) {
  cat("DECISÃO: Rejeitar H0 (Decisão Correta, pois amostra veio de H1)\n")
} else {
  cat("DECISÃO: Não Rejeitar H0 (Erro Tipo II cometido)\n")
}
```

