---
title: "Atividade Bootstrap - IC e TH"
author: "Gabriel Sanábio Mazzetti Affonso"
date: today
format: 
  html:
    toc: true
    theme: cosmos 
    embed-resources: true
    code-fold: true
editor: visual
---

# Exemplo 1 

## Introdução

Nesta primeira parte, reproduzimos o Exemplo 1 da aula de Bootstrap, aplicando o procedimento a uma variável da base nativa `mtcars`. O objetivo é construir intervalos de confiança Bootstrap para a $mediana$, o primeiro quartil $Q_1$ e o terceiro quartil $Q_3$.
Utilizaremos a variável `mpg` (milhas por galão).Segue abaixo uma breve apresentação dos dados que serão utilizados:


```{r}
data("mtcars")
x <- mtcars$mpg
head(x)
length(x)
```

Como vimos, a amostra possui **`r length(x)`** observações.

## O Procedimento Bootstrap

O procedimento segue os seguintes passos:

**1. Escolhe-se a amostra original $X = {x_1, ..., x_n}$. **

**2. Gera-se $B = 1000$ reamostragens Bootstrap, cada uma com tamanho $n$ e com reposição.**

**3. Em cada reamostra calcula-se:**

- a mediana  
- o primeiro quartil $Q_1$ 
- o terceiro quartil $Q_3$

4. Os valores obtidos formam vetores Bootstrap:

$$
M^* = (M_1^*, \ldots, M_{1000}^*)
$$

$$
Q_1^* = (Q_{1,1}^*, \ldots, Q_{1,1000}^*)
$$

$$
Q_3^* = (Q_{3,1}^*, \ldots, Q_{3,1000}^*)
$$

5. O intervalo de confiança é obtido pelos percentis:

$$
IC = \big[ \text{percentil}_{2.5\%},\; \text{percentil}_{97.5\%} \big]
$$

## Implementação em R

Segue agora o código em R da implementação do método Bootstrap no contexto dos dados utilizados (variável `mpg` do conjunto de dados `mtcars`):
 
```{r}
set.seed(123)

x <- mtcars$mpg
n <- length(x)
B <- 1000   

med_boot <- numeric(B)
q1_boot  <- numeric(B)
q3_boot  <- numeric(B)

for (i in 1:B) {
  reamostra <- sample(x, size = n, replace = TRUE)
  med_boot[i] <- median(reamostra)
  q1_boot[i]  <- quantile(reamostra, 0.25)
  q3_boot[i]  <- quantile(reamostra, 0.75)
}

# Intervalos de confiança (percentis)
IC_med    <- quantile(med_boot, c(0.025, 0.975))
IC_q1     <- quantile(q1_boot,  c(0.025, 0.975))
IC_q3     <- quantile(q3_boot,  c(0.025, 0.975))

IC_med
IC_q1
IC_q3

```

## Conclusão

A partir das 1000 reamostragens Bootstrap aplicadas à variável `mpg` da base `mtcars`, obtivemos intervalos de confiança para a mediana, o primeiro quartil $Q_1$ e o terceiro quartil $Q_3$. Os resultados foram:

- IC da $mediana$:
  [16.85, 21.40]
- IC de $Q_1$:
  [14.60, 18.10]
- IC de $Q_3$:
  [21.00, 28.08]
  
Esses intervalos representam a incerteza associada às estimativas das medidas de posição, levando em conta a variabilidade amostral. Como o método Bootstrap não depende de suposições fortes sobre a distribuição da variável, ele fornece uma forma robusta de quantificar essa incerteza.Os resultados indicam que:

- A $mediana$ do consumo de combustível dos carros da base `mtcars` está, com 95% de confiança Bootstrap, entre aproximadamente $17$ e $21$ `mpg`.
- O $\text{primeiro quartil}\; Q_1$ está entre $14.6$ e $18.1$ `mpg`, descrevendo a região inferior da distribuição.
- O $\text{terceiro quartil}\; Q_3$ está entre $21.0$ e $28.1$ `mpg`, delimitando a região superior da distribuição.

Portanto, o procedimento Bootstrap mostrou-se adequado e eficiente para estimar os intervalos de confiança dessas estatísticas, reproduzindo os conceitos apresentados na aula e permitindo interpretar de maneira intuitiva a variabilidade dos dados.


# Exemplo 2

## Introdução

Vamos utilizar a base de dados `swiss` do R:

- X = Educação (`Education`)

- Y = Fertilidade (`Fertility`)

Sejam $X_1, \ldots, X_n$ e $Y_1, \ldots, Y_n$ as notas de duas avaliações
dos indivíduos $1, \ldots, n$. Suponha que o interesse é determinar
um intervalo de confiança para o coeficiente de correlação entre $X$ e $Y$.

Neste caso, precisamos amostrar indivíduos inteiros, pois não faz sentido
sortear $X_i$ e $Y_j$ de forma independente (por exemplo, sortear $X_3$ e $Y_5$
não representa o mesmo indivíduo).

Uma amostra Bootstrap é construída da seguinte forma.

---

## Algoritmo Bootstrap

1. Para $b = 1, \ldots, B$:
   - Amostramos **indivíduos** com reposição  
     $$Z_b = (z_{b,1}, \ldots, z_{b,n}),$$
     onde cada $z_{b,i} \in \{1, \ldots, n\}$.
   - Construímos as reamostras:
     $$
     \mathbf{X}_b^* = (X_{z_{b,1}}, \ldots, X_{z_{b,n}}), \qquad
     \mathbf{Y}_b^* = (Y_{z_{b,1}}, \ldots, Y_{z_{b,n}}).
     $$
   - Calculamos o coeficiente de correlação Bootstrap:
     $$
     T_b^* = \operatorname{corr}(\mathbf{X}_b^*, \mathbf{Y}_b^*).
     $$

2. Ao final, obtemos o vetor:
   $$
   (T_1^*, \ldots, T_B^*).
   $$

3. O intervalo de confiança para a correlação é dado pelos percentis:
   $$
   \left[ \text{percentil}_{\alpha/2}, \; \text{percentil}_{1 - \alpha/2} \right].
   $$

## Implementação em R

```{r}
set.seed(666)

data(swiss)
X <- swiss$Education
Y <- swiss$Fertility

n <- length(X)
B <- 2000  # bootstrap

T_boot <- numeric(B)

for (b in 1:B) {
  idx <- sample(1:n, size = n, replace = TRUE)  
  Xb  <- X[idx]
  Yb  <- Y[idx]
  T_boot[b] <- cor(Xb, Yb)
}

# Intervalo de confiança bootstrap
IC_cor <- quantile(T_boot, c(0.025, 0.975))
IC_cor

```

## Conclusão

Com base nas 2000 reamostragens Bootstrap realizadas a partir das variáveis `Education` e `Fertility` da base `swiss`, obtivemos um intervalo de confiança para o coeficiente de correlação entre essas duas variáveis.

O intervalo de confiança obtido pelo método dos percentis foi:

- IC 95% para a $correlação$:
  [−0.804,−0.379]
  
Esse intervalo encontra-se totalmente abaixo de zero, indicando evidências fortes de que existe uma correlação negativa entre os níveis de escolaridade e a taxa de fertilidade das regiões analisadas.

Em outras palavras, quanto maior o nível de educação médio da população, menor tende a ser a taxa de fertilidade — relação que está presente tanto na amostra original quanto de forma estável nas reamostragens Bootstrap.

O método Bootstrap permite quantificar a incerteza dessa estimativa sem assumir normalidade ou outras condições fortes. A dispersão relativamente estreita do intervalo sugere que essa relação negativa é consistente entre os indivíduos da amostra.

Assim, concluímos que há evidência estatística robusta de uma associação inversa entre educação e fertilidade no conjunto de dados `swiss`, e que essa relação permanece mesmo sob reamostragem repetida.

Para visualizarmos melhor este resultado, segue uma análise gráfica com base nos dados que utilizamos:

```{r, warning=FALSE}
library(ggplot2)

# correlação observada
T_obs <- cor(X, Y)

df_boot <- data.frame(T_boot = T_boot)

dens <- density(T_boot)

ggplot(df_boot, aes(x = T_boot)) +
  geom_histogram(aes(y = ..density..),
                 bins = 30,
                 fill = "grey80",
                 color = "white") +
  geom_line(data = data.frame(x = dens$x, y = dens$y),
            aes(x = x, y = y),
            linewidth = 1.2) +
  geom_vline(xintercept = IC_cor[1],
             color = "#E69F00", linewidth = 1.2, linetype = "dashed") +
  geom_vline(xintercept = IC_cor[2],
             color = "#E69F00", linewidth = 1.2, linetype = "dashed") +
  geom_vline(xintercept = T_obs,
             color = "#0072B2", linewidth = 1.2) +
  labs(
    title = "Distribuição Bootstrap da Correlação",
    x = "Correlação Bootstrap",
    y = "Densidade"
  ) +
  theme_minimal(base_size = 14)


```

