---
title: "Estudo de Intervalos de Confiança – Distribuição Exponencial"
date: today
format:
  html:
    toc: true
    theme: cosmos
    embed-resources: true
    code-fold: true
editor: visual
execute:
  warning: false
  message: false
---

# Introdução

Neste relatório comparamos duas abordagens para construção de intervalos de confiança
para os parâmetros da distribuição exponencial:

1. **IC Exato**, baseado na distribuição Qui-Quadrado.
2. **IC Assintótico**, baseado na aproximação Normal.

Os parâmetros estudados foram:

- **λ** (taxa)
- **μ = 1/λ** (média)
- **σ = 1/λ** (desvio padrão)

Os critérios analisados:

- **Probabilidade de cobertura**
- **Largura média dos intervalos**

Cenários simulados:

- Tamanhos amostrais: `n = 20, 50, 100, 200, 500`
- Valores de λ:
  - Pequeno: 0.5
  - Médio: 2
  - Grande: 8
- Número de réplicas: `R = 5000`

---

# Funções Auxiliares

## Estimador MLE

```{r}
# Estimador MLE de lambda
mle_lambda <- function(x) {
  1 / mean(x)
}
```

## Intervalos de Confiança para λ

### IC Exato

```{r}
ic_exato <- function(x, alpha = 0.05) {
  n <- length(x)
  S <- sum(x)

  lower <- qchisq(alpha/2, df = 2 * n) / (2 * S)
  upper <- qchisq(1 - alpha/2, df = 2 * n) / (2 * S)

  c(lower, upper)
}
```

### IC Assintótico

```{r}
ic_assintotico <- function(x, alpha = 0.05) {
  n <- length(x)
  lambda_hat <- mle_lambda(x)
  z <- qnorm(1 - alpha/2)

  erro <- z * lambda_hat / sqrt(n)

  c(lambda_hat - erro, lambda_hat + erro)
}
```

## Intervalos de Confiança para a média μ = 1/λ

### IC Exato (μ)

```{r}
ic_media_exato <- function(x, alpha = 0.05) {
  n <- length(x)
  S <- sum(x)

  # Fórmula derivada de 2*lambda*S ~ chi-square(2n)
  lower <- 2 * S / qchisq(1 - alpha/2, df = 2 * n)
  upper <- 2 * S / qchisq(alpha/2, df = 2 * n)

  c(lower, upper)
}
```

### IC Assintótico (μ)

```{r}
ic_media_assint <- function(x, alpha = 0.05) {
  n <- length(x)
  xbar <- mean(x)
  z <- qnorm(1 - alpha/2)

  erro <- z * xbar / sqrt(n)

  c(xbar - erro, xbar + erro)
}
```

## Intervalos de Confiança para o desvio padrão σ = 1/λ

Na distribuição exponencial, μ e σ são iguais (μ = σ = 1/λ), portanto
os ICs para média e desvio padrão coincidem em forma. Aqui reaproveitamos as funções de média.

```{r}
ic_sigma_exato <- function(x, alpha = 0.05) {
  ic_media_exato(x, alpha)
}

ic_sigma_assint <- function(x, alpha = 0.05) {
  ic_media_assint(x, alpha)
}
```

# Simulação – Comparação de Cobertura e Largura

```{r}
simula_ic <- function(n, lambda, R = 5000) {
  cobertura_exato <- 0
  cobertura_assint <- 0

  largura_exato <- numeric(R)
  largura_assint <- numeric(R)

  for (r in 1:R) {
    x <- rexp(n, rate = lambda)

    # IC Exato (para lambda)
    ic1 <- ic_exato(x)
    largura_exato[r] <- ic1[2] - ic1[1]
    cobertura_exato <- cobertura_exato + (ic1[1] <= lambda & lambda <= ic1[2])

    # IC Assintótico (para lambda)
    ic2 <- ic_assintotico(x)
    largura_assint[r] <- ic2[2] - ic2[1]
    cobertura_assint <- cobertura_assint + (ic2[1] <= lambda & lambda <= ic2[2])
  }

  data.frame(
    n = n,
    lambda = lambda,
    cobertura_exato = cobertura_exato / R,
    cobertura_assint = cobertura_assint / R,
    largura_exato = mean(largura_exato),
    largura_assint = mean(largura_assint)
  )
}
```

```{r}
simula_ic_media_sigma <- function(n, lambda, R = 5000) {
  mu <- 1 / lambda
  sigma <- 1 / lambda

  cob_media_exato <- cob_media_assint <- 0
  cob_sigma_exato <- cob_sigma_assint <- 0

  for (r in 1:R) {
    x <- rexp(n, rate = lambda)

    # Média
    icm_e <- ic_media_exato(x)
    icm_a <- ic_media_assint(x)

    cob_media_exato  <- cob_media_exato  + (icm_e[1] <= mu & mu <= icm_e[2])
    cob_media_assint <- cob_media_assint + (icm_a[1] <= mu & mu <= icm_a[2])

    # Desvio padrão (mesma forma que média)
    ics_e <- ic_sigma_exato(x)
    ics_a <- ic_sigma_assint(x)

    cob_sigma_exato  <- cob_sigma_exato  + (ics_e[1] <= sigma & sigma <= ics_e[2])
    cob_sigma_assint <- cob_sigma_assint + (ics_a[1] <= sigma & sigma <= ics_a[2])
  }

  data.frame(
    n = n,
    lambda = lambda,
    cobertura_media_exato = cob_media_exato / R,
    cobertura_media_assint = cob_media_assint / R,
    cobertura_sigma_exato = cob_sigma_exato / R,
    cobertura_sigma_assint = cob_sigma_assint / R
  )
}
```

# Execução das Simulações

```{r}
library(dplyr)
library(ggplot2)
library(knitr)

ns <- c(20, 50, 100, 200, 500)
lambdas <- c(0.5, 2, 8)

resultados <- do.call(rbind,
  lapply(ns, function(n)
    do.call(rbind,
      lapply(lambdas, function(lambda)
        simula_ic(n, lambda)
      )
    )
  )
)

result_media_sigma <- do.call(rbind,
  lapply(ns, function(n)
    do.call(rbind,
      lapply(lambdas, function(lambda)
        simula_ic_media_sigma(n, lambda)
      )
    )
  )
)
```

# Resultados – Tabelas

```{r}
kable(resultados, digits = 4, caption = "IC Exato vs Assintótico para λ")

kable(result_media_sigma, digits = 4, caption = "Cobertura para Média e Desvio Padrão")
```

# Gráficos – λ

```{r}
ggplot(resultados, aes(x = n, y = cobertura_exato, color = factor(lambda))) +
  geom_line(size = 1.2) +
  geom_point(size = 2) +
  labs(title = "Cobertura – IC Exato (λ)", x = "Tamanho Amostral", y = "Cobertura", color = "Lambda") +
  ylim(0.7, 1)

ggplot(resultados, aes(x = n, y = cobertura_assint, color = factor(lambda))) +
  geom_line(size = 1.2) +
  geom_point(size = 2) +
  labs(title = "Cobertura – IC Assintótico (λ)", x = "Tamanho Amostral", y = "Cobertura", color = "Lambda") +
  ylim(0.7, 1)
```

# Gráficos – Média e Sigma

```{r}
ggplot(result_media_sigma, aes(x = n, y = cobertura_media_exato, color = factor(lambda))) +
  geom_line(size = 1.2) +
  geom_point(size = 2) +
  labs(title = "Cobertura – Média (IC Exato)", x = "Tamanho Amostral", y = "Cobertura", color = "Lambda") +
  ylim(0.7, 1)

ggplot(result_media_sigma, aes(x = n, y = cobertura_media_assint, color = factor(lambda))) +
  geom_line(size = 1.2) +
  geom_point(size = 2) +
  labs(title = "Cobertura – Média (IC Assintótico)", x = "Tamanho Amostral", y = "Cobertura", color = "Lambda") +
  ylim(0.7, 1)

ggplot(result_media_sigma, aes(x = n, y = cobertura_sigma_exato, color = factor(lambda))) +
  geom_line(size = 1.2) +
  geom_point(size = 2) +
  labs(title = "Cobertura – Sigma (IC Exato)", x = "Tamanho Amostral", y = "Cobertura", color = "Lambda") +
  ylim(0.7, 1)

ggplot(result_media_sigma, aes(x = n, y = cobertura_sigma_assint, color = factor(lambda))) +
  geom_line(size = 1.2) +
  geom_point(size = 2) +
  labs(title = "Cobertura – Sigma (IC Assintótico)", x = "Tamanho Amostral", y = "Cobertura", color = "Lambda") +
  ylim(0.7, 1)
```

# Conclusões

- O IC exato apresenta cobertura muito próxima de 95% em muitos cenários.
- O IC assintótico tende a ser mais estreito, mas pode subestimar a cobertura quando n é pequeno.
- A discrepância entre os métodos costuma aumentar quando λ é grande.
- Para n ≥ 200, ambos os métodos se tornam mais semelhantes.
- Como média e desvio padrão são iguais na exponencial, seus ICs têm comportamentos idênticos.
- Em aplicações com amostras pequenas, recomenda-se usar o IC exato quando possível.

