---
title: "Prova 3 - Parte 3"
author: "Gabriel Sanábio Mazzetti Affonso"
date: today
format: 
  html:
    toc: true
    toc-location: left
    theme:
      light: cosmos
      dark: darkly
    theme-toggle: true
    embed-resources: true
    code-fold: true
    code-summary: "Exibir Código"
    header-includes: |
      <link rel="stylesheet" href="https://cdn.jsdelivr.net/npm/bootstrap-icons@1.11.1/font/bootstrap-icons.css">
      <style>
        /* Cria o espaço e o ícone após o sumário */
        #TOC::after {
          content: "\F3ED"; /* Código do ícone GitHub no Bootstrap Icons */
          font-family: "bootstrap-icons";
          display: block;
          text-align: center;
          font-size: 2rem;
          margin-top: 20px;
          padding-top: 10px;
          border-top: 1px solid #dee2e6;
          cursor: pointer;
        }
        
        /* Torna o ícone clicável */
        #TOC {
          position: relative;
        }
        
        #TOC .github-link {
          position: absolute;
          bottom: -50px;
          left: 50%;
          transform: translateX(-50%);
          text-decoration: none;
          color: inherit;
          font-size: 0.8rem;
          text-align: center;
          width: 100%;
        }
      </style>
    include-after-body:
      text: |
        <script>
        document.addEventListener("DOMContentLoaded", function() {
          var toc = document.querySelector('#TOC');
          if (toc) {
            var a = document.createElement('a');
            a.href = "https://github.com/GabrielMazzetti";
            a.target = "_blank";
            a.className = "github-link";
            toc.appendChild(a);
            
            // Faz o ícone (gerado pelo CSS ::after) ser clicável
            toc.addEventListener('click', function(e) {
              if (e.offsetY > toc.offsetHeight - 50) {
                window.open("https://github.com/GabrielMazzetti", "_blank");
              }
            });
          }
        });
        </script>
---

# Introdução

Neste trabalho, realizaremos um estudo de simulação com o objetivo de avaliar numericamente o desempenho dos testes de Wald, Escore e Razão de Verossimilhanças. O desempenho dos testes será analisado em termos de tamanho (nível de significância empírico) e poder, considerando diferentes tamanhos amostrais.

Um teste será considerado adequado quando apresentar níveis empíricos próximos ao nível nominal e, simultaneamente, elevado poder sob a hipótese alternativa. Testes com taxas de rejeição superiores ao nível nominal são classificados como anticonservativos, enquanto aqueles com taxas inferiores são conservativos.

### Dica de Visualização: 
Este relatório suporta modo de leitura claro e escuro. Você pode alternar entre eles clicando no ícone de interruptor (sol/lua) localizado no **canto superior direito** da página.


# Modelo Estatístico e Hipóteses

A distribuição que me foi atribuída é a $Cauchy(\theta, 1)$. Portanto:

$X_1, ..., X_n$ ~ $Cauchy(\theta, 1)$, onde $\theta$ é o parâmetro de localização e a escala é fixada em 1.

As hipóteses testadas são:

$H_0:\ \theta = \theta_0 \quad \text{vs} \quad H_1:\ \theta \neq \theta_0$

O nível nominal adotado é 5%.

# Log-Verossimilhança e Estimação

A função log-verossimilhança associada ao modelo Cauchy é dada por:

$l(\theta) = -nlog(\pi) - \sum_{i=1}^{n}{log(1 + (x_i - \theta)^2)}$

O estimador de máxima verossimilhança (EMV) de $\theta$ não possui forma fechada, sendo obtido numericamente.

```{r}
loglik <- function(theta, x) {
-sum(log(1 + (x - theta)^2))
}
```

# Estatísticas de Teste

## Teste de Wald

O teste de Wald baseia-se na distância entre o estimador de máxima verossimilhança do parâmetro de interesse e o valor especificado sob a hipótese nula, ponderada por uma estimativa da variância assintótica do estimador. A ideia central do teste é verificar se a estimativa obtida a partir dos dados está suficientemente distante do valor hipotetizado, levando em conta a incerteza associada à estimação.

Sob condições regulares, a estatística de Wald converge assintoticamente para uma distribuição Qui-Quadrado com número de graus de liberdade igual ao número de restrições impostas pela hipótese nula. Apesar de sua simplicidade computacional, o teste de Wald pode apresentar desempenho insatisfatório em amostras pequenas ou em modelos com distribuições de cauda pesada, como a distribuição Cauchy, sendo frequentemente observado comportamento anticonservativo nesses cenários.

```{r}
wald_test <- function(x, theta0 = 0) {
theta_hat <- optimize(loglik, c(-20, 20), x = x, maximum = TRUE)$maximum
W <- (theta_hat - theta0)^2 / (2 / length(x))
return(W)
}
```

## Teste de Escore

O teste de Escore, também conhecido como teste do multiplicador de Lagrange, avalia a adequação da hipótese nula utilizando apenas informações calculadas sob a própria hipótese nula. A estatística do teste é construída a partir da função escore, que corresponde à derivada da log-verossimilhança em relação ao parâmetro de interesse, e da matriz de informação de Fisher avaliada no valor especificado pela hipótese nula.

Uma característica importante do teste de Escore é que ele não requer a estimação do parâmetro sob a hipótese alternativa, o que pode representar uma vantagem computacional em determinados contextos. Assintoticamente, a estatística do teste também converge para uma distribuição Qui-Quadrado com graus de liberdade iguais ao número de restrições. Em estudos de simulação, o teste de Escore costuma apresentar níveis empíricos mais próximos do nível nominal quando comparado ao teste de Wald, especialmente em amostras de tamanho moderado.

```{r}
score_test <- function(x, theta0 = 0) {
U <- sum(2 * (x - theta0) / (1 + (x - theta0)^2))
I <- length(x) / 2
E <- U^2 / I
return(E)
}
```

## Teste da Razão de Verossimilhanças

O teste da Razão de Verossimilhanças compara diretamente a qualidade do ajuste do modelo sob a hipótese nula e sob a hipótese alternativa. A estatística do teste é construída a partir da diferença entre os valores máximos da log-verossimilhança nos dois cenários, medindo o quanto o modelo irrestrito melhora o ajuste em relação ao modelo restrito.

Sob condições gerais, a estatística da Razão de Verossimilhanças converge assintoticamente para uma distribuição Qui-Quadrado, com graus de liberdade determinados pela diferença entre as dimensões dos espaços paramétricos sob a hipótese alternativa e a hipótese nula. Em geral, este teste apresenta bom desempenho tanto em termos de tamanho quanto de poder, sendo frequentemente considerado o mais robusto entre os três testes, especialmente em situações envolvendo distribuições não regulares ou de caudas pesadas.

```{r}
lr_test <- function(x, theta0 = 0) {
theta_hat <- optimize(loglik, c(-20, 20), x = x, maximum = TRUE)$maximum
Q <- 2 * (loglik(theta_hat, x) - loglik(theta0, x))
return(Q)
}
```


# Estudo de Simulação

O estudo de Monte Carlo é conduzido com 5000 réplicas independentes para cada cenário. Os tamanhos amostrais considerados são 10, 50, 100, 500, 1000, 5000, 10000.

```{r}
n_vec <- c(10, 50, 100, 500, 1000, 5000, 10000)
```

## Nível de Significância Empírico

Sob a hipótese nula $H_0: \theta = 0$ (equivalente à $H_0: \theta = \theta_0$, por conta da invariância por translação do modelo $Cauchy$), estimamos a taxa de rejeição empírica dos testes.

```{r}
sim_size <- function(n, R = 5000) {
w <- e <- q <- numeric(R)


for (i in 1:R) {
x <- rcauchy(n, location = 0, scale = 1)
w[i] <- wald_test(x)
e[i] <- score_test(x)
q[i] <- lr_test(x)
}


c(
Wald = mean(w > qchisq(0.95, 1)),
Score = mean(e > qchisq(0.95, 1)),
LR = mean(q > qchisq(0.95, 1))
)
}

size_results <- t(sapply(n_vec, sim_size))

size_df <- data.frame(
  n = n_vec,
  Wald  = size_results[, "Wald"],
  Score = size_results[, "Score"],
  LR    = size_results[, "LR"]
)

library(knitr)
kable(size_df, 
      digits = 4, 
      col.names = c("n", "Wald", "Escore", "Razão de Veross."),
      caption = "Nível de Significância Empírico (alpha = 0,05) sob H0: theta = 0",
      align = "c")

```

## Poder do Teste

O poder do teste é avaliado sob a hipótese alternativa para diferentes valores do parâmetro $\theta$.

```{r}
sim_power <- function(n, theta, R = 5000) {
w <- e <- q <- numeric(R)


for (i in 1:R) {
x <- rcauchy(n, location = theta, scale = 1)
w[i] <- wald_test(x)
e[i] <- score_test(x)
q[i] <- lr_test(x)
}


c(
Wald = mean(w > qchisq(0.95, 1)),
Score = mean(e > qchisq(0.95, 1)),
LR = mean(q > qchisq(0.95, 1))
)
}

# Definindo o cenário para o Poder (ex: theta = 0.5)
theta_alternativo <- 0.5

power_results <- t(sapply(n_vec, function(n) sim_power(n, theta = theta_alternativo)))

power_df <- data.frame(
  n = n_vec,
  Wald  = power_results[, "Wald"],
  Score = power_results[, "Score"],
  LR    = power_results[, "LR"]
)

knitr::kable(power_df, 
             digits = 4, 
             caption = paste("Poder do Teste sob H1 (theta =", theta_alternativo, ")"))
```

# Avaliação Assintótica

Sob $H_0$, as estatísticas dos testes convergem assintoticamente para uma distribuição Qui-Quadrado com 1 grau de liberdade.

## Comparação Gráfica e Teste de Kolmogorov-Smirnov

```{r, warning=FALSE}
# Selecionando o cenário de maior convergência (n = 10000)
n_conv <- 10000
R_conv <- 5000
w_stat <- e_stat <- q_stat <- numeric(R_conv)
for (i in 1:R_conv) {
  x_sim <- rcauchy(n_conv, location = 0, scale = 1)
  w_stat[i] <- wald_test(x_sim)
  e_stat[i] <- score_test(x_sim)
  q_stat[i] <- lr_test(x_sim)
}

# 1. Teste de Kolmogorov-Smirnov
ks_wald <- ks.test(w_stat, "pchisq", df = 1)
ks_score <- ks.test(e_stat, "pchisq", df = 1)
ks_lr <- ks.test(q_stat, "pchisq", df = 1)

ks_results <- data.frame(
  Teste = c("Wald", "Escore", "Razão de Veross."),
  Estatística_KS = c(ks_wald$statistic, ks_score$statistic, ks_lr$statistic),
  p_valor = c(ks_wald$p.value, ks_score$p.value, ks_lr$p.value)
)

knitr::kable(ks_results, digits = 4, caption = "Teste de Kolmogorov-Smirnov (n=10000)")

# gráficos
library(ggplot2)
library(tidyr)

df_stats <- data.frame(
  Wald = w_stat,
  Escore = e_stat,
  `Razão de Verossimilhança` = q_stat
)

df_long <- pivot_longer(df_stats, cols = everything(), 
                        names_to = "Teste", values_to = "Valor")

ggplot(df_long, aes(x = Valor)) +
  # Linha da FDA Empírica
  stat_ecdf(aes(color = "Empírica"), size = 0.8) +
  # Linha da FDA Teórica (Qui-Quadrado com 1 g.l.)
  stat_function(fun = pchisq, args = list(df = 1), 
                aes(color = "Teórica (Qui-Quadrado)"), 
                size = 0.8, linetype = "dashed") +
  
  facet_wrap(~Teste, scales = "free_x") +
  
  scale_color_manual(values = c("Empírica" = "#2c3e50", 
                                "Teórica (Qui-Quadrado)" = "#e74c3c")) +
  labs(
    title = "Avaliação da Convergência Assintótica",
    subtitle = "Comparação entre a FDA empírica (n=10000) e a distribuição Qui-Quadrado teórica",
    x = "Estatística de Teste", 
    y = "FDA",
    color = "Distribuição",
    caption = "Fonte: Simulação de Monte Carlo (5000 réplicas)"
  ) +
  theme_minimal() +
  theme(legend.position = "bottom",
        strip.text = element_text(face = "bold", size = 11))
```

# Conclusão

- Tamanho do Teste e Amostras Pequenas: Para amostras pequenas ($n=10$), o Teste de Wald demonstrou um comportamento marcadamente anticonservativo, com níveis de significância empíricos significativamente superiores ao nível nominal de 5% (aproximadamente 9%). Isso ocorre porque a aproximação parabólica da log-verossimilhança, na qual o Wald se baseia, é imprecisa em regiões de caudas pesadas como as da distribuição Cauchy. Em contraste, o Teste de Escore mostrou-se o mais estável nesse cenário, mantendo o nível empírico mais próximo de 0,05.

- Poder dos Testes: No que tange ao poder, observou-se que a Razão de Verossimilhanças (RV) e o Escore apresentam um equilíbrio superior entre erro Tipo I e Tipo II. Embora o Wald apresente um "poder" aparentemente alto em amostras minúsculas, esse resultado é espúrio, decorrente da sua incapacidade de controlar o tamanho do teste. Conforme $n$ aumenta, a taxa de rejeição sob a hipótese alternativa converge rapidamente para 1 em todos os casos, confirmando a consistência dos três procedimentos.

- Validação Assintótica: A análise gráfica da FDA empírica sobreposta à teórica e a aplicação do teste de Kolmogorov-Smirnov confirmaram a convergência das estatísticas para uma distribuição Qui-Quadrado com 1 grau de liberdade. O fato de o p-valor do teste KS ser superior ao nível de significância usual (para $n$ grande) fornece evidência estatística sólida de que a teoria assintótica de Wilks é válida para o modelo Cauchy, apesar de sua natureza não-regular em outros contextos (como a inexistência de momentos).

- Recomendação Prática: Em suma, os três testes mostram-se equivalentes em grandes amostras. No entanto, para situações de escassez de dados ou modelos com distribuições de caudas pesadas, o teste da Razão de Verossimilhanças e o Teste de Escore devem ser preferidos, dado que o teste de Wald falha em manter a probabilidade do erro Tipo I sob controle.

