---
title: "TH - Trabalho Computacional"
author: "Gabriel Sanábio Mazzetti Affonso"
date: today
format: 
  html:
    toc: true
    theme: cosmos
    embed-resources: true
    code-fold: true
editor: visual
---

# Leitura dos Dados

Primeiramente, vamos fazer a leitura dos dados que serão utilizados (CD - Placa Bacteriana) no classroom.Como é o arquivo .xls com várias planilhas dentro, temops que usar o `sheet` para selecionar a que queremos. Além disso, como nossos dados só começam na sétima linha, vamos usar o `skip = 6` para pular as seis primeiras linhas.

```{r}
library(readxl)

dados <- read_excel("C:/Users/gabri/OneDrive/Documentos/inferencia/inferencia_2/Dados_EB.xls",
                    sheet = "CD-Placa Bacteriana",
                    skip = 6)

names(dados) <- c("sujeito", "sexo",
"hugger_antes", "hugger_depois",
"conv_antes", "conv_depois")

head(dados)

```

# Exercício 1.1 – Escova Convencional (Antes × Depois)

## 1.1.1 - Formulação das Hipóteses

Seja $D$ = Antes - Depois

- $H_0: \mu_D = 0$
- $H_1: \mu_D \ne 0$

Ou seja, o teste é bicaudal.

## 1.1.2 - Análise dos Dados

```{r}
summary(dados$conv_antes)
summary(dados$conv_depois)


boxplot(dados$conv_antes, dados$conv_depois,
names = c("Antes", "Depois"),
main = "Índice de placa – Escova Convencional")
```

Observa-se, de forma descritiva, uma redução dos índices de placa bacteriana após a escovação.


## 1.1.3 - Verificação do pressuposto de normalidade

```{r}
dif_conv <- dados$conv_antes - dados$conv_depois
shapiro.test(dif_conv)
```

Como o p-valor obtido é superior a 0,05, não se rejeita a hipótese de normalidade das diferenças.


## 1.1.4 - Teste t pareado

```{r}
t.test(dados$conv_antes, dados$conv_depois,
  paired = TRUE,
  alternative = "two.sided",
  conf.level = 0.95)
```

## 1.1.5 - Conclusão

O teste t pareado indicou diferença estatisticamente significativa entre os índices médios de placa bacteriana antes e depois do uso da escova convencional (t = 7,81; gl = 25; p < 0,001). Dessa forma, ao nível de significância de 5%, rejeita-se a hipótese nula de igualdade das médias, indicando que a escovação convencional promove alteração significativa no índice de placa bacteriana. A diferença média estimada foi de 1,13 unidades, com intervalo de confiança de 95% variando de 0,83 a 1,42. Como o intervalo não contém o valor zero, conclui-se que houve, em média, uma redução significativa do índice de placa bacteriana após a escovação.


# Exercício 1.2 – Escova Convencional × Escova Hugger (Após a escovação)

## 1.2.1 - Formulação das Hipóteses

Seja $D$ = Convencional - Hugger

- $H_0: \mu_D = 0$
- $H_1: \mu_D \ne 0$

## 1.2.2 - Análise dos Dados

```{r}
summary(dados$conv_depois)
summary(dados$hugger_depois)


boxplot(dados$conv_depois, dados$hugger_depois,
names = c("Convencional", "Hugger"),
main = "Índice de placa após escovação")
```

## 1.2.3 - Verificação do pressuposto de normalidade

```{r}
dif_escovas <- dados$conv_depois - dados$hugger_depois
shapiro.test(dif_escovas)
```
Como o p-valor obtido é superior a 0,05, não se rejeita a hipótese de normalidade das diferenças.

## 1.2.4 - Teste t pareado

```{r}
t.test(dados$conv_depois, dados$hugger_depois,
  paired = TRUE,
  alternative = "two.sided",
  conf.level = 0.95)
```

## 1.2.5 - Conclusão

O teste t pareado indicou diferença estatisticamente significativa entre os índices médios de placa bacteriana após o uso da escova convencional e da escova experimental Hugger (t = 4,26; gl = 25; p < 0,001). Assim, ao nível de significância de 5%, rejeita-se a hipótese nula de igualdade das médias, indicando que o índice médio de placa bacteriana após a escovação difere de acordo com o tipo de escova utilizada. A diferença média estimada foi de aproximadamente 0,50 unidades, com intervalo de confiança de 95% variando de 0,26 a 0,74. Como o intervalo não contém o valor zero e é inteiramente positivo, conclui-se que a escova experimental Hugger apresentou, em média, menor índice de placa bacteriana quando comparada à escova convencional.

