---
title: "Estudo de Simulação: Intervalos de Confiança para a Proporção p"
author: "Gabriel Sanábio Mazzetti Affonso"
date: today
format: 
  html:
    toc: true
    theme: cosmos
    embed-resources: true
    code-fold: true
editor: visual
---

## Introdução

Neste exercício, o objetivo é comparar o desempenho de três métodos de construção de intervalos de confiança para a proporção populacional $p$.\
A comparação é feita com base em duas métricas principais: **a probabilidade de cobertura empírica** e **a largura média dos intervalos**.\
Para cada combinação de $p$ e $n$, serão realizadas diversas simulações, de forma a avaliar a performance de cada estimador.

------------------------------------------------------------------------

## Metodologia

Os parâmetros definidos para o estudo são os seguintes:

-   Proporções:\
    $$p \in \{0.01, 0.05, 0.1, 0.2, 0.5, 0.8, 0.95, 0.99\}$$

-   Tamanhos amostrais:\
    $$n \in \{10, 30, 50, 100, 500\}$$

-   Nível de confiança:\
    $$1 - \alpha = 0.95 \Rightarrow z_{\alpha/2} = 1.96$$

-   Número de simulações:\
    $$M = 10000$$

Para cada combinação $(p, n)$, geram-se $M$ amostras da variável aleatória $X_i \sim Bernoulli(p)$, com:

$$
\hat{p} = \frac{1}{n}\sum_{i=1}^{n} X_i
$$

Em seguida, são construídos três intervalos de confiança distintos:

------------------------------------------------------------------------

### 1. Intervalo de Wald

$$
IC_{Wald} = \hat{p} \pm z_{\alpha/2} \sqrt{\frac{\hat{p}(1 - \hat{p})}{n}}
$$

------------------------------------------------------------------------

### 2. Intervalo com Transformação Arcseno

$$
IC_{arcseno} = \left[
\sin^2\left(\arcsin(\sqrt{\hat{p}}) - \frac{z_{\alpha/2}}{2\sqrt{n}}\right),
\sin^2\left(\arcsin(\sqrt{\hat{p}}) + \frac{z_{\alpha/2}}{2\sqrt{n}}\right)
\right]
$$

------------------------------------------------------------------------

### 3. Intervalo Conservador

$$
IC_{cons} = \hat{p} \pm \frac{z_{\alpha/2}}{2\sqrt{n}}
$$

------------------------------------------------------------------------

Para cada caso, calcula-se:

-   A **cobertura empírica**, definida como a proporção de intervalos que contêm o verdadeiro valor de $p$;
-   A **largura média** dos intervalos obtidos.

------------------------------------------------------------------------

## Implementação em R

```{r, warning=FALSE}
set.seed(123)

# Parâmetros
p_values <- c(0.01, 0.05, 0.1, 0.2, 0.5, 0.8, 0.95, 0.99)
n_values <- c(10, 30, 50, 100, 500)
M <- 10000
z <- qnorm(0.975)

# Funções dos intervalos
IC_wald <- function(phat, n) {
  erro <- z * sqrt(phat * (1 - phat) / n)
  cbind(phat - erro, phat + erro)
}

IC_arcseno <- function(phat, n) {
  lower <- sin(asin(sqrt(phat)) - z / (2 * sqrt(n)))^2
  upper <- sin(asin(sqrt(phat)) + z / (2 * sqrt(n)))^2
  cbind(lower, upper)
}

IC_conservador <- function(phat, n) {
  erro <- z / (2 * sqrt(n))
  cbind(phat - erro, phat + erro)
}

# Simulação
resultados <- data.frame()

for (p in p_values) {
  for (n in n_values) {
    
    X <- matrix(rbinom(M * n, 1, p), ncol = n)
    phat <- rowMeans(X)
    
    wald <- IC_wald(phat, n)
    arcs <- IC_arcseno(phat, n)
    cons <- IC_conservador(phat, n)
    
    # Cobertura
    cob_wald <- mean(wald[,1] <= p & p <= wald[,2])
    cob_arcs <- mean(arcs[,1] <= p & p <= arcs[,2])
    cob_cons <- mean(cons[,1] <= p & p <= cons[,2])
    
    # Largura média
    larg_wald <- mean(wald[,2] - wald[,1])
    larg_arcs <- mean(arcs[,2] - arcs[,1])
    larg_cons <- mean(cons[,2] - cons[,1])
    
    # Armazenar resultados
    resultados <- rbind(resultados,
                        data.frame(p, n,
                                   cobertura_wald = cob_wald,
                                   cobertura_arcs = cob_arcs,
                                   cobertura_cons = cob_cons,
                                   largura_wald = larg_wald,
                                   largura_arcs = larg_arcs,
                                   largura_cons = larg_cons))
  }
}
```

## Resultados obtidos

A partir das simulações realizadas, obteve-se as coberturas empíricas e as larguras médias dos intervalos de confiança para os métodos **Wald**, **Arcseno** e **Conservador**, considerando diferentes tamanhos amostrais (n) e proporções verdadeiras (p).

Os gráficos a seguir ilustram o comportamento das coberturas empíricas e das larguras médias dos intervalos.

```{r, warning=FALSE, message=FALSE}
library(ggplot2)
library(dplyr)
library(tidyr)

resultados_long <- resultados %>%
  pivot_longer(cols = starts_with("cobertura"),
               names_to = "metodo",
               values_to = "cobertura") %>%
  mutate(metodo = recode(metodo,
                         cobertura_wald = "Wald",
                         cobertura_arcs = "Arcseno",
                         cobertura_cons = "Conservador"))

ggplot(resultados_long, aes(x = p, y = cobertura, color = metodo)) +
  geom_line(size = 1.1) +
  facet_wrap(~ n, scales = "free_y") +
  geom_hline(yintercept = 0.95, linetype = "dashed", color = "black") +
  labs(title = "Cobertura Empírica dos Intervalos de Confiança",
       x = "Proporção verdadeira (p)",
       y = "Cobertura Empírica") +
  theme_minimal() +
  theme(legend.position = "bottom")

#largura média
resultados_long2 <- resultados %>%
pivot_longer(cols = starts_with("largura"),
names_to = "metodo",
values_to = "largura") %>%
mutate(metodo = recode(metodo,
largura_wald = "Wald",
largura_arcs = "Arcseno",
largura_cons = "Conservador"))

ggplot(resultados_long2, aes(x = p, y = largura, color = metodo)) +
geom_line(size = 1.1) +
facet_wrap(~ n, scales = "free_y") +
labs(title = "Largura Média dos Intervalos de Confiança",
x = "Proporção verdadeira (p)",
y = "Largura Média") +
theme_minimal() +
theme(legend.position = "bottom")

```

## Conclusão

Ao analisar conjuntamente as métricas de cobertura e largura média, conclui-se que não há um método universalmente superior, mas sim diferentes compromissos entre precisão e segurança estatística:

O **método de Wald** é o mais eficiente (intervalos mais curtos), mas pode falhar na garantia da cobertura quando p é extremo ou n é pequeno.

O **método do Arcseno** demonstra melhor equilíbrio entre largura e cobertura, sendo adequado para a maioria dos cenários práticos.

O **método Conservador** oferece maior confiabilidade às custas de intervalos mais largos, sendo indicado quando o objetivo é evitar qualquer subestimação da incerteza.

Portanto, o **método do Arcseno** se destaca como o mais robusto e equilibrado entre os três avaliados, conciliando uma boa cobertura empírica e intervalos de tamanho moderado.
