---
title: "Trabalho Computacional 3"
author: "Gabriel Sanábio Mazzetti Affonso"
date: "2025-08-01"
output: 
  html_document:
    toc: true
    toc_depth: 3
    toc_float: TRUE
---

## Questão 1

Suponha que se tenha uma amostra aleatória \( Y_1, Y_2, \dots, Y_n \) de uma variável aleatória \( Y \sim \text{Gama}(\alpha, \beta) \), com \( \alpha \) e \( \beta \) desconhecidos.

Sabemos que a função de verossimilhança é dada por:

\[
L(\alpha, \beta; \mathbf{y}) = \prod_{i=1}^n \frac{\beta^\alpha}{\Gamma(\alpha)} y_i^{\alpha - 1} e^{-\beta y_i}
\]

Logo, a log-verossimilhança é:

\[
\ell(\alpha, \beta) = n\alpha \log(\beta) - n \log \Gamma(\alpha) + (\alpha - 1) \sum_{i=1}^n \log(y_i) - \beta \sum_{i=1}^n y_i
\]

### Objetivo

Encontrar os estimadores de máxima verossimilhança (EMVs) de \( \alpha \) e \( \beta \), por três métodos:

---

## (a) Maximização direta de \( \ell(\alpha, \beta) \)

Utilizamos o método `optim` do R para maximizar numericamente \( \ell(\alpha, \beta) \) nos dois parâmetros simultaneamente.

### Código 1-a:

```{r}
set.seed(123)
y <- rgamma(100, shape = 3, rate = 2)
n <- length(y)

loglik <- function(par) {
  alpha <- par[1]
  beta <- par[2]
  if (alpha <= 0 || beta <= 0) return(-Inf)
  n * alpha * log(beta) - n * lgamma(alpha) + (alpha - 1) * sum(log(y)) - beta * sum(y)
}

res_a <- optim(par = c(1, 1), fn = function(par) -loglik(par), method = "L-BFGS-B", lower = c(1e-5, 1e-5))
res_a$par
```

## (b.1) Avaliação gráfica da log-verossimilhança perfilada

Neste item, fixamos diversos valores para \( \alpha \) e, para cada um, encontramos o estimador de máxima verossimilhança de \( \beta \), dado por:

\[
\hat{\beta}(\alpha) = \frac{n\alpha}{\sum_{i=1}^n y_i}
\]

A seguir, substituímos \( \hat{\beta}(\alpha) \) na log-verossimilhança:

\[
\ell(\alpha, \hat{\beta}(\alpha)) = n\alpha \log\left( \frac{n\alpha}{\sum y_i} \right) - n \log \Gamma(\alpha) + (\alpha - 1)\sum \log(y_i) - \frac{n\alpha}{\sum y_i} \sum y_i
\]

E avaliamos essa função para um grid de valores de \( \alpha \), como de 0.1 a 6, em incrementos de 0.1.

### Código 1-b1:

```{r}

set.seed(123)
y <- rgamma(100, shape = 3, rate = 2)
n <- length(y)

loglik <- function(par) {
  alpha <- par[1]
  beta <- par[2]
  if (alpha <= 0 || beta <= 0) return(-Inf)
  n * alpha * log(beta) - n * lgamma(alpha) + (alpha - 1) * sum(log(y)) - beta * sum(y)
}

alpha_seq <- seq(0.1, 6, by = 0.1)
loglik_vals <- numeric(length(alpha_seq))

for (i in seq_along(alpha_seq)) {
  alpha <- alpha_seq[i]
  beta_hat <- n * alpha / sum(y)
  loglik_vals[i] <- loglik(c(alpha, beta_hat))
}

plot(alpha_seq, loglik_vals, type = "l", col = "orange", lwd = 2,
     xlab = expression(alpha),
     ylab = expression(ell(alpha, hat(beta))),
     main = "Log-verossimilhança perfilada")
```


## (b.2) Maximização numérica da log-verossimilhança perfilada

Neste item, buscamos maximizar numericamente a log-verossimilhança perfilada \( \ell(\alpha, \hat{\beta}(\alpha)) \), ou seja, a função de log-verossimilhança com \( \beta \) substituído por seu estimador de máxima verossimilhança, dado \( \alpha \).

Sabemos que:

\[
\hat{\beta}(\alpha) = \frac{n\alpha}{\sum_{i=1}^n y_i}
\]

Substituindo esse valor na log-verossimilhança original, obtemos:

\[
\ell(\alpha, \hat{\beta}(\alpha)) = n\alpha \log\left( \frac{n\alpha}{\sum y_i} \right) - n \log \Gamma(\alpha) + (\alpha - 1)\sum \log(y_i) - n\alpha
\]

Nosso objetivo é encontrar o valor de \( \alpha \) que **maximiza** essa expressão. Para isso, usamos a função `optim()` em R.

---

### Código 1-b2:

```{r}
set.seed(123)
y <- rgamma(100, shape = 3, rate = 2)
n <- length(y)

loglik <- function(par) {
  alpha <- par[1]
  beta <- par[2]
  if (alpha <= 0 || beta <= 0) return(-Inf)
  n * alpha * log(beta) - n * lgamma(alpha) + (alpha - 1) * sum(log(y)) - beta * sum(y)
}

loglik_profile <- function(alpha) {
  if (alpha <= 0) return(-Inf)
  beta_hat <- n * alpha / sum(y)
  loglik(c(alpha, beta_hat))
}

res_b2 <- optim(par = 1, fn = function(alpha) -loglik_profile(alpha),
                method = "L-BFGS-B", lower = 1e-5)


alpha_hat_b2 <- res_b2$par
beta_hat_b2 <- n * alpha_hat_b2 / sum(y)

cat("Estimativas perfiladas:\n")
cat("alpha =", alpha_hat_b2, "\n")
cat("beta =", beta_hat_b2, "\n")

```


## Questão 2 — Estimação de Máxima Verossimilhança via Algoritmos Iterativos

Nesta questão, estudamos a estimação de parâmetros por máxima verossimilhança em casos onde **não existem soluções analíticas fechadas**. Para isso, utilizamos algoritmos numéricos de otimização (como o `optim()` no R) para maximizar a função de log-verossimilhança.

---

### 2.1 — Distribuição de Cauchy

Seja \( X_1, X_2, \dots, X_n \sim \text{Cauchy}(\theta, \gamma) \), onde:

- \( \theta \in \mathbb{R} \) é o **parâmetro de localização**
- \( \gamma > 0 \) é o **parâmetro de escala**

A função densidade de probabilidade (fdp) da distribuição de Cauchy é:

\[
f(x; \theta, \gamma) = \frac{1}{\pi \gamma \left[ 1 + \left( \frac{x - \theta}{\gamma} \right)^2 \right]}
\]

A função de **log-verossimilhança** para uma amostra \( x_1, \dots, x_n \) é:

\[
\ell(\theta, \gamma) = -n \log(\pi \gamma) - \sum_{i=1}^n \log\left[ 1 + \left( \frac{x_i - \theta}{\gamma} \right)^2 \right]
\]

Como essa função **não admite solução analítica para o máximo**, utilizamos **algoritmos iterativos** para encontrar os valores de \( \theta \) e \( \gamma \) que maximizam \( \ell \).

---

### Código 2.1 — Estimando \( \theta \) e \( \gamma \) via `optim()`

```{r}

set.seed(42)
x <- rcauchy(100, location = 2, scale = 1)  # Cauchy(θ=2, γ=1)

# Função de log-verossimilhança da Cauchy
loglik_cauchy <- function(par) {
  theta <- par[1]
  gamma <- par[2]
  if (gamma <= 0) return(-Inf)
  -length(x) * log(pi * gamma) - sum(log(1 + ((x - theta) / gamma)^2))
}

# Otimização numérica para encontrar os EMVs
res <- optim(par = c(median(x), 1), fn = function(par) -loglik_cauchy(par),
             method = "L-BFGS-B", lower = c(-Inf, 1e-6))

theta_hat <- res$par[1]
gamma_hat <- res$par[2]

cat("Estimativas por Máxima Verossimilhança:\n")
cat("theta =", theta_hat, "\n")
cat("gamma =", gamma_hat, "\n")
```


## Questão 2.2 — Estimação por Máxima Verossimilhança com Newton-Raphson

Seja \( X \) uma variável aleatória contínua com a seguinte função densidade de probabilidade (fdp):

\[
f(x|\theta) = \frac{1}{2}(1 + \theta x), \quad -1 \leq x \leq 1, \quad -1 \leq \theta \leq 1
\]

Dada uma amostra aleatória \( x_1, x_2, \dots, x_n \) de \( X \), o objetivo é obter um estimador de máxima verossimilhança (EMV) de \( \theta \) usando o método **Newton-Raphson**.

---

### Log-verossimilhança

A função de verossimilhança é:

\[
L(\theta) = \prod_{i=1}^n f(x_i|\theta) = \prod_{i=1}^n \left( \frac{1 + \theta x_i}{2} \right)
\]

A log-verossimilhança (ignorando a constante \( -n \log 2 \)) é:

\[
\ell(\theta) = \sum_{i=1}^n \log(1 + \theta x_i)
\]

---

### Derivadas (Função Escore e Hessiana)

Derivando \( \ell(\theta) \):

\[
S(\theta) = \frac{d\ell}{d\theta} = \sum_{i=1}^n \frac{x_i}{1 + \theta x_i}
\]

\[
H(\theta) = \frac{d^2\ell}{d\theta^2} = -\sum_{i=1}^n \frac{x_i^2}{(1 + \theta x_i)^2}
\]

---

### Código 2.2

```{r}

# Dados do exemplo (Bolfarine e Sandoval, 2010)
x <- c(0.3374, 0.9285, 0.6802, -0.2139, 0.1052,
       -0.9793, -0.2623, -0.1964, 0.5234, -0.0349,
       -0.6082, 0.7509, 0.3424, -0.7010, -0.2605,
       0.4077, -0.7435, 0.9862, 0.9704, 0.5313)

# Função escore (1ª derivada)
S <- function(theta, X = x) {
  sum(X / (1 + theta * X))
}

# Função Hessiana (2ª derivada negativa)
H <- function(theta, X = x) {
  sum(X^2 / (1 + theta * X)^2)
}

newton_raphson <- function(S, H, x0, tol = 1e-10, max_iter = 100) {
  iter <- numeric()
  theta <- x0
  for (k in 1:max_iter) {
    iter <- c(iter, theta)
    delta <- S(theta) / H(theta)
    theta_new <- theta + delta
    if (abs(theta_new - theta) < tol) {
      iter <- c(iter, theta_new)
      break
    }
    theta <- theta_new
  }
  list(theta_hat = theta, iter = iter)
}

theta0 <- mean(x)
res <- newton_raphson(S, H, x0 = theta0)

L_theta <- function(t, X = x) {
  sum(log(1 + t * X))
}

tabela <- data.frame(
  k = seq_along(res$iter) - 1,
  `theta^(k)` = res$iter,
  `log L(theta^(k))` = sapply(res$iter, L_theta)
)

knitr::kable(tabela, col.names = c("k", "$\\hat\\theta^{(k)}$", "$\\ell(\\hat\\theta^{(k)})$"), digits = 6)
```


